【裁判字號】    99,上易,924
【裁判日期】    991111
【裁判案由】    家庭暴力防治法
【裁判全文】
臺灣高等法院高雄分院刑事判決         99年度上易字第924號
上  訴  人  臺灣屏東地方法院檢察署檢察官
被      告  甲○○
上列上訴人因被告家庭暴力防治法案件，不服臺灣屏東地方法院
99年度易字第527 號中華民國99年8 月9 日第一審判決（起訴案
號：臺灣屏東地方法院檢察署99年度偵字第1717號），提起上訴
，本院判決如下：
    主  文
上訴駁回。
    理  由
一、公訴意旨略以：甲○○為孫陳桂之子，兩人間具有家庭暴力
    防治法第3 條第3 款所定之家庭成員關係。甲○○曾於民國
    98年11月11日經台灣屏東地方法院依家庭暴力防治法第14條
    規定，以98年度家護字第710 號民事通常保護令裁定令其不
    得對被害人孫陳桂實施身體或精神上不法侵害之行為，不得
    直接或間接對被害人孫陳桂為騷擾之聯絡行為，並應於99年
    1 月16日上午8 時50分，至屏東縣政府警察局東港分局報到
    ，接受認知輔導教育1 次。甲○○領取前開保護令後，仍基
    於違反保護令之犯意，於99年1 月19日8 時30分許，在屏東
    縣潮州鎮○○路189 巷32號孫陳桂住處，因細故與孫陳桂發
    生爭執，大聲叫罵孫陳桂「心態不正常」，而以此方式騷擾
    孫陳桂，而認被告涉犯家庭暴力防治法第61第2 款違反保護
    令罪嫌等語。
二、按犯罪事實應依證據認定之，無證據不得認定犯罪事實；又
    不能證明被告犯罪者，應諭知無罪之判決，刑事訴訟法第15
    4條第2項、第301條第1項分別定有明文。又認定犯罪事實之
    證據係指足以認定被告確有犯罪行為之積極證據而言，該項
    證據自須適合於被告犯罪事實之認定，始得採為斷罪之資料
    ，最高法院29年上字第3105號著有判例。且刑事訴訟上證明
    之資料，無論為直接或間接證據，均須達於通常一般之人均
    不致有所懷疑，而得確信其為真實之程度，始得據為有罪之
    認定，若其關於被告是否犯罪之證明未能達此程度，而有合
    理懷疑之存在，致使無從形成有罪之確信，根據「罪證有疑
    ，利於被告」之證據法則，即不得遽為不利被告之認定，亦
    有最高法院76年臺上字第4986號判例可參。復按刑事訴訟法
    第161 條第1 項規定：檢察官就被告犯罪事實，應負舉證責
    任，並指出證明之方法。因此，檢察官對於起訴之犯罪事實
    ，應負提出證據及說服之實質舉證責任。倘其所提出之證據
    ，不足為被告有罪之積極證明，或其指出證明之方法，無從
    說服法院以形成被告有罪之心證，基於無罪推定之原則，自
    應為被告無罪判決之諭知，最高法院92年台上字第128 號判
    例參照。
三、公訴人認被告甲○○涉犯上揭罪嫌，無非以被告之自白、被
    害人即證人孫陳桂之指述、現場照片及臺灣屏東地方法院98
    年度家護字第710 號民事通常保護令1 份等為其論據。
四、訊據被告甲○○固坦承於案發前已然知悉告訴人曾向法院聲
    請前開民事通常保護令，及伊於前述時、地至告訴人孫陳桂
    上開住處，並曾對孫陳桂講過「心態不正常」等事實，惟矢
    口否認有何違反保護令犯行，辯稱：被告當日沒有大聲叫罵
    ，係因伊向其兄孫秋豐所借用之機車，於當日早晨天未亮時
    被母親孫陳桂先騎走，沒有告知伊，伊才去問母親為何將車
    騎走，讓伊無法上班，伊有跟母親溝通，但伊母親連這一點
    小忙都不幫，才如此質疑其心態等語。
五、關於證據能力：
  (一)證人孫陳桂於偵查中之陳述不具證據能力：
    按證人、鑑定人依法應具結而未具結者，其證言或鑑定意見
    ，不得作為證據，刑事訴訟法第158 條之3 定有明文。而被
    害人、告訴人均係被告以外之人，其在偵查、審理中所為被
    害經過之陳述，仍應居於證人之地位，依法具結，以擔保其
    供述之信用性與憑信性。倘未行具結，按諸刑事訴訟法第15
    8 條之3 之規定，不得作為證據（最高法院95年度台上字第
    6130號判決意旨參照）。查證人孫陳桂前於99年3 月26日雖
    經臺灣屏東地方法院檢察署檢察官加以訊問，並命其就被告
    前揭犯罪事實予以陳述，然因該證人是時並未由檢察官依法
    命其具結後再為證述，參以前揭說明，證人孫陳桂於偵查中
    之陳述要因未能依法具結而不具證據能力，惟得為彈劾證據
    。
  (二)證人孫陳桂於警詢之陳述有證據能力：
    按被告以外之人於審判時已死亡，其於司法警察調查中所為
    之陳述，經證明具有可信之特別情況，且為證明犯罪事實之
    存否所必要者，得為證據，刑事訴訟法第159 條之3 第1 款
    定有明文。查證人孫陳桂於本件起訴前即99年6 月11日死亡
    ，有其死亡證明書、戶籍資料查詢結果表附卷可查，而證人
    孫陳桂於99年1 月19日前往屏東縣政府警察局潮州分局光華
    派出所報案且製作筆錄，無證據顯示有何不當之詢問，是依
    上開之規定，自有證據能力。
六、經查：
  (一)被告與告訴人孫陳桂係母子關係，被告前於98年9 月2 日對
    孫陳桂施以家庭暴力，經孫陳桂向原審法院聲請核發98年度
    家護字第710 號民事通常保護令獲准，命被告不得對孫陳桂
    實施身體或精神上不法侵害之行為及直接或間接騷擾行為，
    且該保護令有效期間為1 年等節，業據告訴人孫陳桂於警詢
    中指證綦詳，另有卷附前開民事通常保護令影本1 份在卷可
    稽，並經原審法院調取上開保護令卷宗查閱無訛，故此部分
    之事實應堪認定。被告自承因機車之事於99年1 月19日8 時
    許至孫陳桂住處，核與證人孫陳桂、孫秋豐分別於警詢、原
    審及本院審理中所述被告至該處原因相同，足徵被告此部分
    自白核與事實相符，堪予採信。
  (二)又告訴人之指訴乃以使被告受刑事訴追為目的，是其證述內
    容是否與事實相符，法院仍應調查其他事實以資審認，始得
    為不利被告之認定。本件固據告訴人孫陳桂於警詢時雖指稱
    ：被告於案發當時先說他工作被我搞砸了，我回稱你自己的
    機車已修理好，要自己想辦法去機車行牽車，被告就罵我是
    瘋子，問我何時瘋病才會好等語，然此與證人孫陳桂於偵查
    中所述：當日因被告向我要錢，沒有要到，就罵我瘋子及心
    態有問題云云，其先後陳述關於被告於當日回其住處並口出
    惡言之原因不同，能否採信，已然存疑。而證人即被告之兄
    孫秋豐於原審法院審理時證稱：當天母親沒有與被告吵架，
    被告就是正常講話而已，母親說要被告乖乖聽話，伊沒有每
    句話都聽到，但聽到的都是正常講話等語明確，堪認被告前
    揭所辯沒有大聲叫罵之情要屬非虛，告訴人孫陳桂前揭指訴
    之詞並無其他證據足資佐證，尚非可採。
  (三)末按公訴意旨認被告有對孫陳桂罵「心態不正常」，係以被
    告自白為據，然證人孫秋豐證稱：被告沒有大聲罵母親心態
    不正常等語綦詳，即無其他證據足以佐證被告自白之真實性
    ，而本件既乏其他積極事證可資推認被告有如起訴書所載以
    言語辱罵或嘲弄告訴人孫陳桂之情節，實難徒以被告自白，
    即逕為被告不利之認定。
  (四)綜上所述，公訴人前揭所述犯罪事實及所憑證據，其間既有
    合理懷疑存在，無法達到確信其為真實之程度，依法當不得
    遽為不利於被告之認定，即難證明被告涉有違反保護令而嘲
    弄或辱罵告訴人之騷擾犯行。此外，復查無其他積極證據足
    供證明被告確有公訴人所指前揭犯行，被告被訴犯罪，尚屬
    不能證明。
七、原審因而為被告無罪之判決，核無不合。檢察官上訴意旨，
    仍執前詞，指摘原判決不當，為無理由，應予駁回。
據上論結，應依刑事訴訟法第368 條，判決如主文。
本案經檢察官郭振昌到庭執行職務。
中    華    民    國    99    年    11    月    11    日
                刑事第五庭    審判長法  官  曾永宗
                                    法  官  鍾宗霖
                                    法  官  任森銓
以上正本證明與原本無異。
不得上訴。
中    華    民    國    99    年    11    月    11    日
                                    書記官  呂素珍

司法院資訊處製作；財團法人民間司法改革基金會備份。
